

## Введение в эксперименты

### Пример - жульничество на выборах: @enikolopov2013field

- Были ли подтасовки результатов голосования в
Москве на выборах в Государственную Думу 04.12.2011?
- Есть ли разница в долях голосов за каждую партию на участках с независимыми наблюдателями и без них?
- Исследование совместное с "Гражданином Наблюдателем"
- Рандомизация независимых наблюдателей по 156
участкам из 3164 в Москве.
 - Рандомизация – не «монеткой»/ «кубиком», а по порядковому номеру участка.
 - Однородные участки (исключены больницы и
военные части).
 - Плацебо-тест на данных 2007 года, чтобы проверить рандомизацию по номерам.



### Результат эксперимента - значимо отличается доля голосов за "Единую Россию"


```{r, fig.align='center', fig.cap='...', echo=FALSE, out.width='80%'}
knitr::include_graphics(paste0(getwd(), '/images/main_result.png')) 
```

### Пример гетерогенности - программа переселения из ветхого жилья в Чикаго: @chyn2018moved


        -  Различия в судьбе детей из переселённых семей и оставшихся жить в неблагополучном районе. 

```{r, fig.align='center', fig.cap='...', echo=FALSE, out.width='80%'}
knitr::include_graphics(paste0(getwd(), '/images/Chicago_houses.jpg'))
```


### Эффекты для разных групп: @chyn2018moved
```{r, fig.align='center', fig.cap='...', echo=FALSE, out.width='80%'}
knitr::include_graphics(paste0(getwd(), '/images/Chicago2.png'))
```


### Потенциальные исходы}

\textbf{Потенциальные исходы} -- температура пациента, если они принял таблетку и если не принял

\begin{table}[]
\begin{tabular}{l|l|l||l}
&$Y_0$ & $Y_1$ & X \\
\hline
Пациент 1 & 36.8 & 36.6 & Из Европы  \\
Пациент 2 & 37   & 36.6 &  Из Европы \\
Пациент 3 &38   & 37.3 & Из Азии  \\
Пациент 4 &39.2 & 39.1 & Из Азии  \\
Пациент 5 &35.3 & 35   & Из Европы 
\end{tabular}
\end{table}

Зная потенциальные исходы, можно оценить средний эффект воздействия:

$\frac{1}{N_1}\sum Y_1 - \frac{1}{N_0}\sum Y_0$


### Причинная модель Рубина: *rubin1978bayesian

Вероятностная модель:


    -  $Y_1$, $Y_0$ -- потенциальные исходы (\textbf{potential outcomes})
    -  $T$ -- 1, если наблюдение в эксперименте и 0 иначе (\textbf{treatment variable})
    -  $X$ -- Независимые переменные (\textbf{covariates})


Мы хотим оценить распределение эффекта воздействия (\textbf{treatment effect}): $\tau = Y_1 - Y_0$

А скорее средний эффект воздействия (\textbf{average treatment effect}): $\text{ATE} = \mathbb{E}\tau$

$$\frac{1}{N_1}\sum Y_1 - \frac{1}{N_0}\sum Y_0 \overset{p}{\longrightarrow} \mathbb{E}\tau$$




## Оценка эффекта воздействия


### Фундаментальная проблема причинного вывода

\begin{table}[]
\begin{tabular}{l|l|l||l}
&$Y_0$ & $Y_1$ & X \\
\hline
Пациент 1 & - & 36.6 &  Из Европы \\
Пациент 2 & - & 36.6 &  Из Европы \\
Пациент 3 &38   & - & Из Азии  \\
Пациент 4 &39.2 & - &  Из Азии \\
Пациент 5 &35.3 & - & Из Европы 
\end{tabular}
\end{table}

\textbf{Fundamental problem of causal inference}: для каждого элемента выборки мы наблюдаем либо $Y_1$, либо $Y_0$


    -  Исходное данные: $(Y_1, Y_0, T, X)$
    -  Мы наблюдаем только $(Y, T, X)$, где $Y = TY_1 + (1-T)Y_0$ -- \textbf{observed outcomes}


Можем ли мы оценить эффект воздействия?



###



\begin{table}[]
\begin{tabular}{l|l|l||l}
&$Y_0$ & $Y_1$ & X \\
\hline
Пациент 1 & 36.8 & 36.6 & Из Европы \\
Пациент 2 & 37   & 36.6 & Из Европы \\
Пациент 3 &38   & 37.3 &  Из Азии \\
Пациент 4 &39.2 & 39.1 &  Из Азии \\
Пациент 5 &35.3 & 35  &  Из Европы
\end{tabular}
\end{table}

Средний эффект отрицательный (снижение температуры на 0.34)

\begin{table}[]
\begin{tabular}{l|l|l||l}
&$Y_0$ & $Y_1$ & X \\
\hline
Пациент 1 & 36,8 & - & Из Европы \\
Пациент 2 & 37 & - & Из Европы  \\
Пациент 3 & -  & 37,3 &  Из Азии \\
Пациент 4 & - & 39,1 & Из Азии  \\
Пациент 5 & 35,3 & - & Из Европы
\end{tabular}
\end{table}

Средний эффект положительный (температура растёт на +1.83)

Почему?
    




### Немного определений


    -  Cредний эффект воздействия (\textbf{average treatment effect}):
$$
\text{ATE} = \mathbb{E}(\tau) =  \mathbb{E}(Y_1 - Y_0)
$$

-  Cредний эффект воздействия на задействованных (\textbf{average treatment on the treated}):
$$
\text{ATT} = \mathbb{E}(\tau|T=1) = \mathbb{E}(Y_1 - Y_0|T=1)
$$
-  Cредний эффект воздействия на незадействованных (\textbf{average treatment on the non-treated}):
$$
\text{ATnT} = \mathbb{E}(\tau|T=0) =  \mathbb{E}(Y_1 - Y_0|T=0)
$$
 
    


### Смещенность выборки 
\begin{gather*}
\frac{1}{N_1}\sum Y_1 - \frac{1}{N_0}\sum Y_0 \longrightarrow \mathbb{E}(Y_1|T = 1) -  \mathbb{E}(Y_0|T = 0) = \\ \mathbb{E}(Y_1|T = 1) - \mathbb{E}(Y_0|T = 1) + \mathbb{E}(Y_0|T = 1) - \mathbb{E}(Y_0|T = 0) = \\ \mathbb{E}(Y_1-Y_0|T = 1) + \mathbb{E}(Y_0|T = 1) - \mathbb{E}(Y_0|T = 0) \\
 {= \text{ATT} + \text{Sample Bias} \neq \text{ATT}}
\end{gather*}


\begin{gather*}
\frac{1}{N_1}\sum Y_1 - \frac{1}{N_0}\sum Y_0 \longrightarrow \mathbb{E}(Y_1|T = 1) -  \mathbb{E}(Y_0|T = 0) = \\ \mathbb{E}(Y_1|T = 1) - \mathbb{E}(Y_1|T = 0) + \mathbb{E}(Y_1|T = 0) - \mathbb{E}(Y_0|T = 0) = \\ \mathbb{E}(Y_1-Y_0|T = 0) + \mathbb{E}(Y_1|T = 1) - \mathbb{E}(Y_1|T = 0) \\{= \text{ATnT} + \text{Sample Bias} \neq \text{ATnT}}
\end{gather*}



### Что нужно, чтобы не было смещения


    -  Экзогенность воздействия: $(Y_1, Y_0, X)_i \perp T_i$\footnote{\cite[Раздел 2]{angrist2008mostly}. \cite[Глава 3]{imbens2015causal}}. Таблетка назначается случайным образом и не связана с потенциальными исходами и другими характеристиками. \textbf{Это можно проверить!} 



### Баланс ковариатов и плацебо-тест
```{r, fig.align='center', fig.cap='...', echo=FALSE, out.width='80%'}
knitr::include_graphics(paste0(getwd(), '/images/placebo_test.png'))
    
```

